---
title: "Zaman Serisi"
author: "Buse Baltacıoğlu"
date: "05 05 2021"
output: pdf_document
---

```{r setup, include=FALSE}
knitr::opts_chunk$set(echo = TRUE)
```

#Veri setini içe aktarma ve tanımlayıcı istatistikler
 
```{r}
library(readr)
df <- read_csv("C:/Users/Casper/Desktop/DSM 5012 Uygulamalı Zaman Serisi Analizi/proje_1/WHI7-daily-data.csv", 
               col_types = cols(SAMPLE_DAY = col_date(format = "%Y-%m-%d")))

```

```{r}
dim(df)
```
Veri setimiz 8 değişken ve 1849 gözlemden oluşmaktadır.

Bu uygulamada klorofil konsantrasyonlarının günlük ortalama değerleri incelenecektir.

```{r}
df %>% summarise(
  min=min(CHL_QA_AVG),
  ort=mean(CHL_QA_AVG),
  max=max(CHL_QA_AVG),
  sd=sd(CHL_QA_AVG)
)

```


```{r}
summary(df)
```

```{r}
apply(df[,7], 2, sd)
```
Günlük ortalama klorofil seviyesi yaklaşık 0.26 ile 4.52 arasında 0.81 ortalamayla 0.33 standart sapmaya sahiptir.

```{r}
boxplot(df$CHL_QA_AVG, horizontal = TRUE  , col="bisque")
```

#Kullanılan R kütüphaneleri
```{r}
library(forecast)
library(tseries)
library(fpp2)
library(lmtest)
```

#Zaman Serisi Analizi
```{r}
df_ts<-ts(data = df$CHL_QA_AVG,
       start = c(2015, 07, 11),
       end = c(2020, 10, 08),
       frequency = 12)
```

```{r}
df_ts
```


##Zaman Serisinin Bileşenleri
```{r}
autoplot(df_ts)+
  ggtitle("Klorofil seviyesinin aylara göre değişimi")+
  xlab("Aylar")+
  ylab("Klorofil seviyesi")
```
Zaman serisi grafiğine baktığımızda;

-Çok yavaş azalan bir trend bununla birlikte düzensiz bileşen içerdiği görülmektedir. Zaman serisindeki rastgele dalgalanmalar zaman içinde sabit gibi görünüyor, veriyi toplamsal model temsil edebilir.


```{r}
ggseasonplot(df_ts, year.labels=TRUE) +
ylab("Klorofil Seviyesi") +
xlab("Aylık") +
ggtitle("Seasonal Plot: Klorofil Seviyesi")
```
Bu grafiktende anlaşılacağı gibi klorofil seviyesinde mevsimsel bileşen bulunmamaktadır.

```{r}
df_decomp<-decompose(df_ts)
df_decomp$seasonal
df_decomp$trend
df_decomp$random
```

```{r}
plot(df_decomp, xlab="Aylar")
```

#Düzleştirme teknikleri
##Basit Üssel Düzeltme Yöntemi
-Zaman serimizde hem trend hem de mevsimsellik bulunmadığı için basit üssel düzeltme yöntemi kullanımalıdır.
```{r}
(df_bes<-HoltWinters(df_ts, beta = FALSE, gamma = FALSE))
```
alpha=0.99 olarak tahminlenmektedir bu değer bire çok yakındır, tahminlerin son gözlemlere dayandığını söyler.

```{r}
plot(df_bes)
```

```{r}
df_bes$SSE
```

```{r}
(df_forecasts<-forecast(df_bes, h=12))
```

2015-2020 tahminlerini kullanarak 12 aylık ortalama klorofil seviyesi tahmini yaptığımızda;

Örneğin; kasım 2020 için öngörülen ortalama klorofil seviyesi %95 güvenle yaklaşık 0.42 ile 0.70 arasında 0.56 mgL^(-1)'dir.


```{r}
plot(df_forecasts)
```

```{r}
(bes_acc<-accuracy(forecast(df_bes, h=12)))
```


#Mevsimsel olmayan Otoregresif-Hareketli Ortalama Modelini ARMA (p, q) /ARIMA(p,d,q) tanımlama

```{r}
ggAcf(df_ts, lag.max = 100)+
  ggtitle("Otokorelasyon Grafiği")
```
Orijinal değerlerin otokorelasyon grafiğine baktığımızda 2. gecikmeden sonra değerler hızlıca azalmış görülmektedir.

```{r}
ggPacf(df_ts, lag.max = 100)+
  ggtitle("Kısmi Otokorelasyon Grafiği")
```
Orijinal değerlerin kısmi otokorelasyon grafiğine baktığımızda 2. geçikmeden sonra cutoff olduğu görülmektedir.

```{r}
df_diff1<-diff(df_ts, differences = 1)
par(mfrow=c(1,2))
plot.ts(df_ts, main = "Orijinal değerler")
plot.ts(df_diff1, main = "1. dereceden fark alınmış değerler ")
```
1. dereceden farkı alınmış verilerin ortalamasının sıfır civarında, sabit varyanslı olduğunu ve orijinal verilerden daha az otokorelasyona sahip olduğu görülmektedir.

```{r}
ggAcf(df_diff1, lag.max = 100)+
  ggtitle("Otokorelasyon Grafiği")
```
1. dereceden fark alınmış verilerin %95 güven düzeyinde, gecikme 1'den sonra otokorelasyonun anlamsız olduğunu söyleyebiliriz.

```{r}
ggPacf(df_diff1, lag.max = 100)+
  ggtitle("Kısmi Otokorelasyon Grafiği")
```
1. dereceden fark alınmış verilerin %95 güven düzeyinde, 2 gecikmenin kısmi otokorelasyonlarının anlamlı (significant) olduğunu göstermektedir.

Otokorelasyon grafiği, fark alınmış zaman serisi grafiği ile birlikte durağan olduğunu gösterir.

##Zaman serisinde durağanlık testleri
Zaman serilerinin durağanlığının incelenmesi için tseries kütüphanesi içerisindeki Augmented Dickey-Fuller (adf.test), Phillips–Perron birim kök testi (pp.test) ve Kwiatkowski-Phillips-Schmidt-Shin (KPSS) test (kpss.test) kullanılabilir.

adf.test ve pp.test için:
– H_0: Seri durağan değildir.
– H_1: Seri durağandır.

```{r}
adf.test(df_ts)
adf.test(df_diff1)
```
Augmented Dickey-Fuller testine göre;

-Orijinal seri için p-value değeri 0.07 çıkmıştır. Bu değer 0.05'ten büyük olduğu için H_0 reddedilemez. Orijinal seri durağan değildir.

-1. dereceden fark alınmış seri için p-value değeri 0.01 çıkmıştır. Bu değer 0.05'ten küçük olduğu için H_0 reddedilir. 1. dereceden farkı alınmış seri durağandır.


```{r}
pp.test(df_ts)
pp.test(df_diff1)
```
Phillips–Perron birim kök testine göre;

-Orijinal seri için p-value değeri 0.08 çıkmıştır. Bu değer 0.05'ten büyük olduğu için H_0 reddedilemez. Orijinal seri durağan değildir.

-1. dereceden fark alınmış seri için p-value değeri 0.01 çıkmıştır. Bu değer 0.05'ten küçük olduğu için H_0 reddedilir. 1. dereceden farkı alınmış seri durağandır.



kpss.test için:
– H_0: Seri durağandır.
– H_1: Seri durağan değildir.
```{r}
kpss.test(df_ts, null = "Trend")
kpss.test(df_diff1, null = "Trend")
```

Kwiatkowski-Phillips-Schmidt-Shin göre;

-Orijinal seri için p-value değeri 0.01 çıkmıştır. Bu değer 0.05'ten küçük olduğu için H_0 reddedilir. Orijinal seri durağandır.

-1. dereceden fark alınmış seri için p-value değeri 0.01 çıkmıştır. Bu değer 0.05'ten küçük olduğu için H_0 reddedilir. 1. dereceden farkı alınmış seri durağandır.


1. dereceden farkı alınmış verimiz 3 teste ve grafiğe göre durağan çıkmıştır.
##Geçici modeller
###ARI(p,d)
```{r}
(ari1<-arima(df_ts, order = c(1,1,0)))
coeftest(ari1)
```
ARIMA(1,1,0) durağandır.

```{r}
(ari2<-arima(df_ts, order = c(2,1,0)))
coeftest(ari2)
```
ARIMA(2,1,0) durağandır.


###IMA(d,q)
```{r}
(ima1<-arima(df_ts, order = c(0,1,1)))
coeftest(ima1)
```
ARIMA(0,1,1) çevrilebilirdir.

```{r}
(ima2<-arima(df_ts, order = c(0,1,2)))
coeftest(ima2)
```
ARIMA(0,1,2) çevrilebilirdir, katsayılar kısmi anlamlı çıkmıştır.


###ARIMA(p,d,q)
```{r}
(arima111<-arima(df_ts, order = c(1,1,1)))
coeftest(arima111)
```
ARIMA(1,1,1) durağan ve çevrilebilirdir, katsayılar kısmi anlamlı çıkmıştır.

```{r}
(arima112<-arima(df_ts, order = c(1,1,2)))
coeftest(arima112)
```
ARIMA(1,1,2) çevrilebilir değildir.

```{r}
(arima211<-arima(df_ts, order = c(2,1,1)))
coeftest(arima211)
```
ARIMA(2,1,1) durağan değildir.

```{r}
(arima212<-arima(df_ts, order = c(2,1,2)))
coeftest(arima212)
```
ARIMA(2,1,2) durağan ve çevrilebilirdir, katsayılar kısmi anlamlı çıkmıştır.

##Aday modeller
```{r}
sse<-rbind(ari1$sigma2, ari2$sigma2, ima1$sigma2, ima2$sigma2, arima111$sigma2, arima212$sigma2)

logl<-rbind(ari1$loglik, ari2$loglik, ima1$loglik, ima2$loglik, arima111$loglik, arima212$loglik)

aic<-rbind(ari1$aic, ari2$aic, ima1$aic, ima2$aic, arima111$aic, arima212$aic)

bic<-rbind(BIC(ari1), BIC(ari2), BIC(ima1), BIC(ima2), BIC(arima111), BIC(arima212))


ic<-cbind(sse, logl, aic, bic)

row.names(ic)<-c("(1,1,0)","(2,1,0)","(0,1,1)","(0,1,2)","(1,1,1)","(2,1,2)")

colnames(ic)<-c("SSE", "LogLikelihood", "AIC", "BIC")

ic
```
Modellerimizi bilgi kriterlerimize göre kıyasladığımızda;
ARIMA(2,1,2) modeli SSE, Log Likelihood, AIC'de en iyi model çıkmıştır. BIC'e göre ARIMA(0,1,1) en iyi model çıkmıştır.

##Auto.arima
```{r}
auto.arima(df_ts,
           d=1,
           ic = c("aicc", "aic", "bic"),
           test = c("kpss", "adf", "pp"))
```
Auto.arima fonksiyonu ARIMA(0,1,1) modeline ve bilgi kriterleri göze önüne alıp ARIMA(2,1,2) modeline tanısal kontrol uygulamaya karar verdik.

##Tanısal Kontrol

###ARIMA(0,1,1)
```{r}
ima1
```
Modelimiz çevrilebilir.

```{r}
coeftest(ima1)
```
Modelimizin katsayısı anlamlıdır.

####Artık analizi
```{r}
par(mfrow=c(1,2))
hist(ima1$residuals, main = "Artıkların histogram grafiği", xlab = "ARIMA(0,1,1) modeline ait artıklar")
qqnorm(ima1$residuals)
```
-Grafiğe baktığımızda artıkların normal dağıldığı görülmektedir yinede test edilmelidir.

H_0: Artıklar normal dağılır.
H_1: artıklar normal dağılmaz.
```{r}
shapiro.test(ima1$residuals)
```
0.7994>0.05 olduğu için H_0 reddedilemez. Artıklar normal dağılır.

```{r}
checkresiduals(ima1$residuals)
```

```{r}
tsdiag(ima1)
```
-İlk grafiğe baktığımızda standartlaştırılmış artıkların rassal bir sürece sahip olduğu söyleyebiliriz yinede test yapılmalıdır.

-İkinci grafiğe baktığımızda artıkların ototkorelasyona sahip olmadığını söyleyebiliriz.

-Üçüncü garfiğe baktığımızda p-value'ların giderek azaldığını ve daha sonra tekrar arttığını söyleyebiliriz. 


Box-Pierce (ve ya Ljung–Box) testi;
H_0: Artıklar bağımsız olarak dağılır.
H_1: Artıklar bağımsız olarak dağılmaz.

```{r}
Box.test(ima1$residuals, lag = 1)
Box.test(ima1$residuals, lag = 6)
Box.test(ima1$residuals, lag = 12)
Box.test(ima1$residuals, lag = 24)
Box.test(ima1$residuals, lag = 48)
```

```{r}
Box.test(ima1$residuals, lag = 1, type = c("Ljung-Box"))
Box.test(ima1$residuals, lag = 6, type = c("Ljung-Box"))
Box.test(ima1$residuals, lag = 12, type = c("Ljung-Box"))
Box.test(ima1$residuals, lag = 24, type = c("Ljung-Box"))
Box.test(ima1$residuals, lag = 48, type = c("Ljung-Box"))
```

Gecikmelerin 1,6,12,24,48 bununla birlikte Box-Pierce ve Ljung–Box testlerine göre tüm p-value'lar 0.05'ten büyüktür. H_0 reddedilemez. Artıklar bağımsız olarak dağılır.

####Öngörümleme 
```{r}
forecast(ima1, h=12)
```
Kasım 2020 için öngörülen ortalama klorofil seviyesi %80 güvenle yaklaşık 0.43 ile 0.59 arasında 0.51 mgL^(-1)'dir. %95 güvenle 0.39 ile 0.64 arasında 0.51 mgL^(-1)'dir.
```{r}
plot(forecast(ima1, h=12))
```

```{r}
predict(ima1, n.ahead = 12)
```

```{r}
ima1_acc<-accuracy(forecast(ima1, h=12))
```




###ARIMA(2,1,2)

```{r}
arima212
```
Modelimiz çevrilebilir ve durağandır.

```{r}
coeftest(arima212)
```


####Artık analizi


```{r}
par(mfrow=c(1,2))
hist(arima212$residuals, main = "Artıkların histogram grafiği", xlab = "ARIMA(2,1,2) modeline ait artıklar")
qqnorm(arima212$residuals)
```
-Grafiğe baktığımızda artıkların normal dağıldığı görülmektedir yinede test edilmelidir.

H_0: Artıklar normal dağılır.
H_1: artıklar normal dağılmaz.
```{r}
shapiro.test(arima212$residuals)
```
0.9581>0.05 olduğu için H_0 reddedilemez. Artıklar normal dağılır.

```{r}
checkresiduals(arima212$residuals)
```

```{r}
tsdiag(arima212)
```
-İlk grafiğe baktığımızda standartlaştırılmış artıkların rassal bir sürece sahip olduğu söyleyebiliriz yinede test yapılmalıdır.

-İkinci grafiğe baktığımızda artıkların ototkorelasyona sahip olmadığını söyleyebiliriz.

-Üçüncü garfiğe baktığımızda p-value'ların yüksek değerlere sahip olduğunu söyleyebiliriz bu durum modelimize güvenimizi artırır.


Box-Pierce (ve ya Ljung–Box) testi;
H_0: Artıklar bağımsız olarak dağılır.
H_1: Artıklar bağımsız olarak dağılmaz.

```{r}
Box.test(arima212$residuals, lag = 1)
Box.test(arima212$residuals, lag = 6)
Box.test(arima212$residuals, lag = 12)
Box.test(arima212$residuals, lag = 24)
Box.test(arima212$residuals, lag = 48)
```

```{r}
Box.test(arima212$residuals, lag = 1, type = c("Ljung-Box"))
Box.test(arima212$residuals, lag = 6, type = c("Ljung-Box"))
Box.test(arima212$residuals, lag = 12, type = c("Ljung-Box"))
Box.test(arima212$residuals, lag = 24, type = c("Ljung-Box"))
Box.test(arima212$residuals, lag = 48, type = c("Ljung-Box"))
```

Gecikmelerin 1,6,12,24,48 bununla birlikte Box-Pierce ve Ljung–Box testlerine göre tüm p-value'lar 0.05'ten büyüktür. H_0 reddedilemez. Artıklar bağımsız olarak dağılır.

####Öngörümleme 
```{r}
forecast(arima212, h=12)
```
Kasım 2020 için öngörülen ortalama klorofil seviyesi %80 güvenle yaklaşık 0.43 ile 0.58 arasında 0.51 mgL^(-1)'dir. %95 güvenle 0.39 ile 0.62 arasında 0.51 mgL^(-1)'dir.
```{r}
plot(forecast(arima212, h=12))
```

```{r}
predict(arima212, n.ahead = 12)
```

```{r}
(arima212_acc<-accuracy(forecast(arima212, h=12)))
```


#Karar
```{r}
(acc<-rbind(ima1_acc, arima212_acc))
```
ARIMA(2,1,2) modeli hem bilgi kriterlerine göre hemde p-value değerlerin yüksekliği nedeniyle daha güvenilirdir.


































